臺灣屏東地方法院民事判決　　　　　　　 96年度訴字第256號
原　　　告　臺灣新光商業銀行股份有限公司
法定代理人　戊○○
訴訟代理人　甲○○
　　　　　　黃金龍 律師
被　　　告　丁○○
　　　　　　己○○
上列2人共同
訴訟代理人　歐陽志宏 律師
受告知訴訟　丙○○　　住高雄縣.
人
　　　　　　庚○○　　住高雄縣.
　　　　　　乙○○　　住高雄縣.
　　　　　　　　　　　　號
上列當事人間請求確認合夥股份權利存在事件，本院於民國96年
10 月4日言詞辯論終結，判決如下：
    主  文
確認第三人丙○○、庚○○、乙○○就坐落屏東縣恆春鎮○○○
段第二二八之二四地號、面積三四平方公尺土地之使用收益權，
分別有百分之二七點八六、百分之二二點九二及百分之二四點六
一（合計百分之七五點三九）之合夥股份權利存在。
原告其餘之訴駁回。
訴訟費用由被告共同負擔。
    事實及理由
壹、程序事項：
    按請求之基礎事實同一者，原告得於訴狀送達後將原訴變更
    或追加他訴，民事訴訟法第255 條第1 項第2 款訂有明文。
    原告起訴請求確認丙○○、庚○○、乙○○就系爭土地之合
    夥股份權利存在，嗣追加備位聲明請求確認其等就系爭土地
    之使用收益權之合夥股份權利存在。經核與上開規定無不合
    ，應予准許。
貳、實體事項：
一、原告起訴主張：
    原告原名誠泰商業銀行股份有限公司，自民國94年12月31日
    起奉行政院金融監督管理委員會94年11月7 日金管銀（六）
    字0940028893號函核准，與臺灣新光商業銀行合併，原告為
    存續銀行並更名為臺灣新光商業銀行股份有限公司，惟法人
    人格不失同一性。按第三人乙○○、丙○○及庚○○（下稱
    乙○○第3 人）原積欠原告新台幣（下同）1999萬8000元及
    利息、違約金，經本院91年度執字第11908 號執行，儘受償
    部分債權，尚積欠1089萬9489元及利息、違約金，原告並取
    得91年度執字第11908 號債權憑證。復受告知訴訟人即乙○○等3 人與被告丁○○，於民國（下同）86年6 月18日簽立
    名為「合資購買土地及興建集合住宅協定合約書」之合夥契
    約（下稱系爭合夥契約），約定以屏東縣恆春鎮○○○段22
    8 之24地號土地（下稱系爭土地）及其他5 筆土地為合夥財
    產，興建集合住宅。系爭合夥契約第1 條後段明訂「.. 上
    列不動產出資比例甲方、乙方、丙方、丁方持分情形如左
    (1)甲方（乙○○）擁有持分百分之27.86 。(2)乙方（丙○○
    ）擁有持分百分之24.61 。(3)丙方（丁○○）擁有持分百分
    之24.61 。(4)丁方（庚○○）擁有持分百分之22.92 。」依
    此合約約定，顯證就該合夥財產含系爭土地在內之6 筆土地
    ，第三人乙○○各佔有27.86%之合夥股份權利、庚○○各佔
    有22.92 合夥股份權利、丙○○各佔有24.61%合合夥股權利
    ，3 人合計有75.39%合夥股份權利。而乙○○等3 人與被告
    丁○○4 人之合夥財產尚餘有系爭土地，該合夥財產部分存
    在且尚未經清算，則乙○○等3 人就合夥財產之土地，分別
    有上述之合夥股份權利存在，此為渠等3 人之責任財產，原
    告為受償前開債權，以本院91年度執字第11908 號債權憑證
    為執行名義，對系爭土地聲請強制執行在案（本院96年度執
    字第936 號）聲請執行法院扣押，並於發生退夥效力時，將
    該合夥財產變為金錢，就乙○○等3 人於該合夥財產之出資
    及利益為執行，詎被告丁○○及己○○竟聲明異議，主張系
    爭土地與乙○○等3 人間無合夥股份權利存在。按系爭土地
    上，乙○○等3 人間有合夥股份權利存在，業經載明於被告
    丁○○與乙○○、丙○○、庚○○所簽訂之「合資購買土地
    及興建集合住宅協定合約書」中，且系爭土地實際上亦有提
    供作為該集合住宅建築目的之使用，復依合約書所載，各土
    地之登記名義人，僅係被借名登記，並非實質之所有權人，
    並不影響乙○○等3 人在系爭土地上有合夥股份權利之存在
    ，故被告片面否認乙○○等三人無合夥股份權利存在，顯屬
    無據。縱認系爭土地為被告己○○所有，被告丁○○於系爭
    合夥契約成立時為被告己○○之法定代理人，其以系爭土地
    之使用收益權部分為其出資，則應認系爭土地之使用收益權
    為系爭合夥財產。被告丁○○與債務人丙○○於前案起訴請
    求債務人乙○○交付合夥簿冊時，業已主張系爭土地為合夥
    財產之一，依照誠信原則及禁反言，自不得於本件再為相異
    之主張。原告於本件執行債權之受償因而受到影響，私法上
    之地位有受侵害之危險，而此項危險得以對於被告之確認判
    決除去，故有即受確認判決之法律上利益。爰依民事訴訟法
    第247 條第1 項及強制執行法第120 條第2 項，提起本件確
    認之訴，並聲請對債務人乙○○等3 人告知訴訟。(一)先位聲
    明：確認丙○○、庚○○、乙○○就系爭土地，分別有百分
    之27.86 、百分之22.92 及百分之24.61 （合計百分之
    75.39） 之合夥股份權利存在。(二)備位聲明：確認丙○○、
    庚○○、乙○○就系爭土地之使用收益權，分別有百分之
    27.86 、百分之22.92 及百分之24.61 （合計百分之75.39
    ）之合夥股份權利存在。
二、被告抗辯：系爭土地是由被告己○○之祖父於約民國77年間
    所贈與而為登記，並非系爭合夥團體出資購買而借名登記。
    被告己○○並未加入系爭合夥團體，亦未提供系爭土地為合
    夥財產。被告丁○○雖為被告己○○之母親，亦不能處分系
    爭土地而加入合夥財產，且被告丁○○亦否認原告提出之系
    爭合夥契約書上簽名之真正。系爭土地並未列入合夥財產，
    被告己○○出具之土地使用同意書只是為了提供道路使用等
    語。並聲明：原告之訴駁回。
三、兩造不爭執事項：
(一)、原告對受告知人丙○○、庚○○、乙○○有新台幣10,899,
    489 元之債權存在，並取得本院91年度執字第11908 號債權
    憑證。
(二)、丙○○、丁○○前曾就與乙○○合夥興建集合住宅事宜，主
    張依合夥契約關係，訴請報告合夥事務執行及財產狀況（下
    稱前交付簿冊訴訟），經高雄地方法院90年度岡簡字第144
    號及同院91年度簡上字第142 號，判決確定乙○○應就其所
    受任處理興建屏東縣政府83年9 月1 日恆字第9173號建造執
    照核准之建物所支出總工程費用明細向原告即丙○○、丁○○為報告。
四、本件爭點：系爭土地或系爭土地之使用收益權，是否為被告
    與丙○○、庚○○、乙○○之合夥財產，而受訴訟告知人丙○○、庚○○、乙○○合夥股份合計為75.39％？
(一)、先位聲明部分（系爭土地所有權是否為合夥財產？）：
    原告雖提出被告丁○○與庚○○、乙○○、丙○○簽訂之系
    爭合夥契約及前交付簿冊訴訟之起訴狀、土地使用權同意書
    、建物使用執照、系爭合夥「墾丁金海悅飯店」股東會議記
    錄影本各1 件，主張系爭土地亦在合夥財產之範圍，僅係信
    託登記在被告己○○名下云云。經查：系爭土地為原告之祖
    父陳進添之祖產，於民國（下同）71年8 月13日分割，嗣於
    77年6 月16日贈與己○○，為己○○之祖產，此觀之本院90
    年度訴字第405 號返還土地事件卷宗第45頁系爭土地登記謄
    本即知。而被告丁○○是86年間始與庚○○等人簽訂系爭合
    夥契約書，該土地顯非合夥出資購買而來，自非信託登記，
    該契約內容之記載與事實不符。又該合夥契約並非己○○所
    簽訂，渠並非合夥之當事人，自無受該合夥契約拘束之餘地
    ，原告自不得執該合約書對抗被告己○○。是原告主張系爭
    土地為合夥財產之一，顯無理由。
(二)、備位聲明部分（系爭土地之使用收益權為合夥財產）：
(1)、原告復主張被告丁○○係以系爭土地之使用收益權加入合夥
    財產，且業於前交付簿冊、返還土地訴訟中，依據系爭合夥
    契約而為主張，自不得再於本件為相反之主張等語。被告丁○○則以否認曾於86年6 月18日之合夥契約上簽名，僅有於
    84年11月1 日之合資購買土地協定合約書上簽名，而當時並
    未將系爭土地包含在約定範圍內等語，資為抗辯。
(2)、按當事人於前訴訟中所為之主張或證明，除有顯然違背法令
    ，或當事人已提出新訴訟資料，足以推翻原判斷之情形外，
    應解為同一當事人不得再作相反之主張，始符民事訴訟上誠
    信原則。經查，丙○○、丁○○於民國90年間以乙○○為被
    告，向高雄地院提起90年度岡簡字第144 號、91年度簡上字
    第142 號請求交付簿冊事件，其以兩造於84年11月1 日所訂
    立合夥契約書為依據，以該合夥契約書係載明：「一、茲有
    沈明賢、丙○○、丁○○、庚○○四人，經協議個別出資合
    購坐落恆春鎮○○○段地號228-7 （0.07公頃）、228-21（
    0.00 99 公頃）、228-24（0.0034公頃，本筆土地依79年9
    月協議書第5 條規定共同開發不分離）、15 52-1 （0.0056
    公頃）、1552 -2 （0.0024公頃）、1564-1 0（0.030434公
    頃），合計0.121734公頃之土地，上列六筆土地按出資比例
    甲方、乙方、丙方、丁方分配如左：(1)甲方（乙○○）擁有
    0.033367公頃，佔百分之27.4。(2)乙方（丙○○）擁有0.0
    000000公頃，佔百分之25.02 。(3)丙方（丁○○）擁有0.0
    000000公頃，佔百分之25.02 。(4)丁方（庚○○）擁有0.02
    845 公頃，佔百分之22.56 。... 」，而據以請求乙○○將
    委任事務所支出費用明細，詳細向委任人提出報告，並提出
    帳簿讓原告查閱，此有被告丁○○於該案之起訴狀繕本及證
    物附卷可稽（見本院卷第67至73頁）。復於被告己○○請求
    訴外人郭文瑞返還占用系爭土地之訴訟中（本院90年度訴字
    第405 號），原告己○○之法定代理人丁○○到庭證稱：「
    （是否將系爭土地拿出來做合夥出資？）飯店坐落基地所占
    有的土地確實是我和證人庚○○、乙○○、丙○○成立合夥
    關係，因為飯店出入需要前面即本件系爭土地，所以我同意
    供飯店使用，但系爭土地不在合夥的出資額內。」等語（見
    該案卷第116 至117 頁），業經本院調取上開卷宗核閱屬實
    ，被告丁○○於前案均主張就飯店所占用系爭土地使用收益
    與乙○○等3 人成立合夥關係，其復於本案否認就系爭土地
    使用收益有成立合夥關係，顯違反禁反言之原則，有違誠信
    原則，其抗辯顯屬無據。
(3)、又被告己○○抗辯系爭土地係由其祖父於民國77年間所贈與
    ，並非由系爭合夥團體出資購買，被告丁○○並非所有權人
    ，何以能以非其所有之財產加入合夥關係云云。惟查，被告
    丁○○於加入合夥團體當時為被告己○○之法定代理人，依
    民法第1087條之規定，系爭土地為未成年己○○之特有財產
    ；而依民法第1088條：「未成年子女之特有財產，由父母共
    同管理。父母對於未成年子女之特有財產，有使用、收益之
    權。但非為子女之利益，不得處分之。」之規定，法定代理
    人對於未成年子女之特有財產，本有使用、收益之權，而丁○○持系爭土地之使用收益權能作為出資財產與證人乙○○
    、丙○○、庚○○等人成立合夥關係，為其於前返還土地訴
    訟中所自承，顯係對系爭土地行使使用、收益之權能，並無
    違民法第1088條第2 項之規定，是被告抗辯系爭土地之使用
    收益權能非合夥財產，合夥契約對之不生效力，顯屬無據。
(4)、末按，原告主張乙○○等3 人就系爭土地有如主文所示股份
    權利存在，係以86年6 月18日之「合資購買土地及興建集合
    住宅協定合約書」為據，該份合約書上乙○○等3 人之股份
    權利之股份比例雖與被告丁○○於高雄岡山簡易庭90年度岡
    簡字第144 號交付帳簿中所提出之合約書中之股份比例不同
    ，惟觀諸兩份合約書上「丁○○」之簽名及印文，筆劃及筆
    順上均相同，且受告知人丙○○亦到庭表示：「（有無經過
    被告丁○○同意簽合夥契約書？【本院卷第10、11頁】）我
    們有誠意要合夥，應該有經過她的同意，我是被告丁○○的
    姐姐，我和其他受告知人都住在岡山，被告丁○○住在墾丁
    ，所以他們有什麼文件都找我簽。」等語（見本院卷第33頁
    ），是被告丁○○於高雄岡山簡易庭訴訟中之所提出之合約
    書既為其確認有參與，則86年6 月18日之合約書之簽名既與
    該份相同，足信兩86年6 月18日之合約書應係被告丁○○與
    乙○○等3 人最後確定之合夥關係，自應以該份合約書據以
    認定乙○○等3 人之合夥股份比例。
五、綜上所述，原告無法舉證證明被告己○○提供系爭土地所有
    權加入合夥財產，其先位聲明請求確認乙○○等3 人就系爭
    土地有合夥股份權利存在云云，並無理由；又其備位聲明請
    求確認受告知訴訟人對系爭土地之使用收益權有合夥股份權
    利存在，為有理由，應予准許。
六、結論：本件原告先位之訴無理由，備位之訴有理由，並依民
    事訴訟法第78條、第85條第1 項，判決如主文。
中　　華　　民　　國　　96　　年　　10　　月　　12　　日
                  民事第二庭    法　官　吳思怡
正本係照原本作成。
如不服本判決，應於收受送達後20日內向本院提出上訴書狀，其
未表明上訴理由者，應於提出上訴後20日內向本院補提理由書狀
（均須按他造當事人之人數附繕本）。
中　　華　　民　　國　　96　　年　　10　　月　　12　　日
                                書記官　王秋淑